最高法院刑事判決　　　　　　　　　　　　　　　　九十一年度台上字第八二四號
　　上　訴　人　台灣高等法院檢察署檢察官
　　被　　　告　甲○○
　　選任辯護人　鐘炯律師
右上訴人因被告業務過失致人於死案件，不服台灣高等法院中華民國八十八年十月二
十日第二審判決（八十八年度交上訴字第三三號，起訴案號：台灣士林地方法院檢察
署八十七年度偵字第八二三八號、第八三八九號），提起上訴，本院判決如左：
    主  文
上訴駁回。
　　理  由
按刑事訴訟法第三百七十七條規定，上訴於第三審法院，非以判決違背法令為理由，
不得為之。是提起第三審上訴，應以原判決違背法令為理由，係屬法定要件。如果上
訴理由狀並未依據卷內訴訟資料，具體指摘原判決不適用何種法則或如何適用不當，
或所指摘原判決違法情事，顯與法律規定得為第三審上訴理由之違法情形，不相適合
時，均應認其上訴為違背法律上之程式，予以駁回。本件檢察官上訴意旨略稱：(一)、
肇事路口外環道路是閃光黃燈，啟晃鋼鐵公司出來之道路是支線道，是閃光紅燈，則
被告甲○○自支線道駛出至閃光紅燈之交岔路口，依道路交通標誌標線號誌設置規則
第二百十一條及道路交通安全規則第九十條、第九十四條第三項、第一百零二條第四
款之規定，自應先停止於交岔路口前，且應先行至交岔路口中心處左轉；惟稽諸林泰
煌所駕計程車刮地痕起自交岔路口，兩車碰撞之地點應在被告之大貨車甫轉入林泰煌
直行之幹道之際。復參酌姚世湧證稱：「突然自啟晃公司駛出一部大貨車左轉外環道
」、「我是先見到卡車已快轉彎完成」、「車身還有一點斜，車尾燈未亮」；再從被
告大貨車之長車身，其左轉半徑相對加大之情形以觀，俱見被告違反規定未待其車行
至交岔路口中心處即占用來車道左轉，致林泰煌不及閃煞自後追撞肇事。原審徒就公
訴人起訴指被告涉有行至無號誌交岔路口，支線道車輛未讓幹線道車輛先行之過失，
認有誤會，而疏未就被告明顯違反首揭交通規則部分予以論斷，逕為被告無罪之判決
，自有判決不適用法則之違背法令。(二)、汽機車之行進動線端賴車身燈號之顯示，尤
以昏暗時刻，車燈如有故障，自足以影響交通之安全性。據朝壹汽車商行陳朝榮及三
毅汽車材料行江福安所具之證明書稱「該車後牌照燈與後車燈為同一電線路，後牌照
燈損壞將形成電線短路，其同一電路線之後車燈必無法正常運作，造成同時故障，燈
光無法正常點亮」；且江福安於原審證稱「大貨車的前後小燈及牌照燈是同一線路」
。則後車燈及後方向燈應係同一線路，既為同一線路，依江福安出具之證明書所言，
其一損壞線路，同一電路線之車燈必無法正常運作。惟被告駕駛之大貨車肇事後，經
檢察官勘驗該車右後燈、右後方向燈、左後燈均未受撞擊而不亮，左方向燈受撞但仍
亮，足見林泰煌及姚世湧指稱被告之貨車車尾燈不亮，尚非無據，否則豈有未受撞擊
之右後燈、右後方向燈及左後燈不亮，而受撞之左方向燈獨亮之理。原審未遑深究及
此，遽認被告之大貨車車燈正常，自嫌速斷。(三)、原審履勘認肇事路段雖為上坡且有
路樹，但不影響林泰煌之視線，意謂林泰煌既能見及被告之大貨車轉入其車道而不知
採取煞避措施以致肇事，過失責任在林泰煌而非被告。然林泰煌既能見及被告之大貨
車，同理，被告亦能見及林泰煌快速駛來之計程車，且被告係駕大貨車，其車上視野
更甚於林泰煌之小車，如被告確依規定停車注意車前狀況，當能避免危險之發生。又
車身長度與轉彎半徑成正比例，此為物理法則，以被告之大貨車車長，若確依規定行
至交岔路口中心處再左轉，要無可能直接轉入內側車道，是就肇事地點在被告甫轉入
內側車道以觀，被告顯在未達交岔路口中心線前，冒然以小角度左轉切入內側車道，
以致無從見及林泰煌之來車。被告就本件車禍顯有過失，原審為被告無罪之判決，其
採證有違證據法則。(四)、被告於偵查中自承其有過失責任，而駕車肇事，駕駛人本身
是否與有過失，依常理駕駛人自身最為清楚，被告於初供中既已坦承應負過失責任，
並於當日支付部分款項，對此不利於被告之證據何以不可採，未見原判決予以說明，
亦有判決不備理由之違法云云。
惟查：刑事訴訟法上所謂認定犯罪事實之證據，係指足以證明被告確有犯罪行為之積
極證據而言，該項證據必須適合於被告犯罪事實之認定，始得採為斷罪之資料。如未
能發現相當證據，或證據不足以證明，自不能以推測或擬制之方法，以為裁判之基礎
。本件公訴意旨認被告涉有業務過失致人於死罪嫌，無非以被告坦承於右揭時地肇事
，及照片、道路交通事故調查報告表，與被害人潘貞如確因前開車禍事件死亡為其主
要論據。原判決以被告堅決否認有何過失，辯稱：於左轉時有顯示方向燈並暫停，確
定無來車後始左轉，待伊車輛打直後聽到碰撞聲，才發現林泰煌所駕駛的車輛撞上伊
大貨車，伊車尾燈係遭林泰煌由後追撞所撞壞，車禍發生前車燈皆係完好等語。而道
路交通安全規則第一百零二條第一項第二款固規定，車輛行至無號誌之交岔路口，支
線道應暫停讓幹線道先行；然該條文之立法意旨，係就車輛行經交岔路口時，規範何
車有優先通行權，自須支線道及幹線道之車輛皆已行至無號誌之交岔路口時，始有該
條款之適用，若支線道車輛早已駛至交岔路口，而幹線道車輛尚未至交岔路口時，先
至交岔路口之支線道車輛有優先通行權，自不待言。被告駕駛ＧＬ｜八二三號營業大
貨車自啟晃鋼鐵公司左轉進入台北縣淡水鎮北投里一四之二號前之外環道路後，已完
成轉彎，車身已在車道上，並非尚在轉彎之狀態，有肇事後之現場相片與道路交通事
故調查報告表之現場圖可稽，且肇事後停車位置自安全島起算，有十九點三公尺，依
現場散落物在內側車道均勻散佈與被告所駕大貨車之車長，其左轉迴轉半徑甚大且係
於直線行駛於內側車道，被自車正後方追撞等狀況，足見被告所駕之大貨車應在已充
分轉彎完成後之正常車道行駛下，被自後追撞。是其雖自支線道左轉進入幹線道，惟
其行經交岔路口之際，林泰煌所駕Ｂ二｜○八二號營業小客車尚未駛至交岔路口，至
被告已完成左轉進入幹線道後，始遭林泰煌所駕車輛自後追撞，自無前開支線道車輛
應讓幹線道車輛先行規定之適用。肇事之交岔路口，被告轉彎方向為閃紅燈號誌，林
泰煌行進方向，閃黃燈，肇事當時仍正常運作中，肇事地點上方有明顯之限速六十公
里交通標誌，路旁反光標誌清楚明顯，被告所駕大貨車於肇事時，前大燈與左右方向
燈及小燈均燈亮，有現場照片可稽，且經在場處理之警員黃銘基證述無異，足徵公訴
意旨認該交岔路口無號誌與被告車輛燈號故障未亮等，與事證尚有未合。亦駕營業小
客車跟隨在林泰煌所駕小客車後之姚世湧於第一審證稱：當時林泰煌之車速七、八十
公里；而肇事路段限速六十公里，有道路交通事故調查報告表與現場相片可按，林泰
煌在駕車追撞被告前，已整夜在核二廠附近釣魚，並電話要求姚世湧帶伯朗咖啡前來
，是其於追撞被告前，既整夜釣魚未睡，又在肇事地點超速駕車，則本件肇事與林泰
煌超速行駛，整夜未睡疏未注意車前狀況，致煞車不及追撞被告所駕之大貨車，顯有
不可分之因果關係。林泰煌雖迭稱肇事路段為上坡，路中央有分隔島與路樹，看不到
左前方路口來車，被告係突然左轉、且後車燈未亮，其車速僅五、六十公里云云；然
其所稱之車速與姚世湧供述已有不符，而該路段中央分隔島雖有路樹，但僅屬不及成
人膝蓋之矮樹叢，且分佈零落，並非密集連結呈一直線，業經原審勘驗在卷，有現場
相片、勘驗筆錄暨照片可佐。又前揭肇事路段，雖為上坡，但行車速度不受影響，現
場視野寬闊，視線良好，清晰可見左側來車與路口燈號，且在林泰煌約三部車後之姚
世湧業陳明能看到肇事路口之閃黃燈，即依肇事現場相片所示，亦清楚可見閃黃燈及
被告所駕之車大小燈均點亮，益見林泰煌所述諸多不實。再依肇事當場所攝之相片，
上開大貨車前大燈與左右方向燈及小燈均點亮無故障，檢察官之勘驗筆錄，亦記載該
車「左後方向燈是好的」，足見被告於肇事地點前左轉時，左後方向燈係於正常作用
狀態下。三毅汽車材料行負責人江福安證稱：「其曾於八十七年七月三十一日為被告
所駕車輛定期保養，燈光皆正常；該車之前後小燈、牌照燈係同一條線路」、「大貨
車的前後小燈及牌照燈是同一條線路」等語，是若係車燈之線路損壞，被告所駕車輛
焉有車前燈正常，獨車尾燈不亮之理，足見林泰煌所述被告車燈不亮云云，並非實在
。即和泰汽車股份有限公司新莊分公司之工程師沈世陽亦證稱：「被告所駕汽車於八
十七年九月十五日送修時，左後燈殼破損，後小燈、煞車燈、牌照燈均不亮，右後車
燈不亮、燈殼龜裂，右後尾燈包括方向燈及煞車燈之燈罩破損，其依車輛受損狀況研
判，當係撞擊所致」。是被告所辯其駕車行駛於前揭肇事路段，確有打開車燈，車後
尾燈係遭撞擊後始不亮等情，應堪採信。至姚世湧於第一審雖證稱：被告所駕大貨車
之車尾燈未亮云云，然其於警訊及偵查中，就被告所駕車輛是否開車燈一節，始終未
曾提及，並自承與林泰煌所駕車輛約隔五、六輛車之距離，是其所為之證言或因事隔
久遠，記憶不清，或囿於距離而無法為正確之判斷，尚難據為對被告不利之證據。又
縱令被告所駕車輛之尾燈於肇事之際不亮，然其所駕車輛係左轉進入前揭肇事路段，
其車前燈光既係正常，被害人林泰煌當可注意該車，適時採取必要之安全措施，避免
本件車禍之發生。黃銘基證稱：肇事路段往台北車道有點爬坡，離路口一百公尺遠就
可見到前方車輛；與原審現場勘驗情形相符。姚世湧於警訊、偵查及第一審亦供證：
肇事前其有見到被告之大貨車左轉等語，堪認被告駕車行經前開交岔路口欲左轉之際
，既有打開車燈，車前燈光亦確屬正常，而駕車行經前開路段之姚世湧亦已注意及該
車，則於前開外環道路直行之林泰煌，若注意車前狀況，當可發現被告所駕車輛，且
其若於行經交岔路口之際確減速慢行，為隨時停車之準備，且未以時速八十至九十公
里超速行駛，即可避免車禍之發生，是本件車禍之發生與被告車尾燈光是否不亮一節
並無因果關係。本件經送請台灣省台北縣區車輛行車事故鑑定委員會鑑定結果，亦認
本件車禍之發生係林泰煌所駕車輛超速，且疏於車前狀況，追撞已完成左轉之車輛所
致，有該委員會八十八年一月七日八八北行字第○○二一號函附之鑑定意見書一份附
卷可參。再經台灣省車輛行車事故覆議鑑定委員會鑑定結果，亦認：「照原鑑定意見
，惟雙方意見文詞改為，(一)、林泰煌駕駛營小客車，行經彎道之閃光號誌路口，超速
行駛且未注意車前狀況，追撞已完成左轉之陳車，為肇事原因。(二)、甲○○無肇事因
素」，有該會八十八年九月二十八日函在卷可稽。是被告駕車顯無疏失，則本件經查
並無任何適合於被告犯罪事實認定之證據，被告被訴業務過失致人於死，尚屬不能證
明，因而維持第一審諭知被告無罪之判決，駁回檢察官在第二審之上訴，已詳其無
從為被告有罪確信之理由。經核所為論斷，均與卷內資料相符，從形式上觀察，並無
違背法令之情形。而原判決已明被告辯稱：其於左轉時有顯示方向燈並暫停，確定
無來車後始左轉等語，並無不足憑採之情形；是被告於交岔路口既係暫停後，未發現
來車始左轉駛入外環道路，即無違反道路交通標誌標線號誌設置規則第二百十一條及
道路交通安全規則第九十條、第九十四條第三項、第一百零二條第四款規定之可言。
而依卷附警繪事故現場圖所示 (見相驗卷第八頁），左側刮地痕係自被告直行車道路
口處，連續長達十九點六公尺，並非起自交岔路口中央。且被告係完成左轉彎駛入內
側車道行駛時，為林泰煌駕駛營業小客車自後追撞，依被告之大貨車車身長度、其當
時係載運水泥製品之車輛重量及行駛速度、其迴轉半徑甚大暨林泰煌係超速行駛等情
以觀，被告顯係充分完成左轉後，始為超速駛至之林泰煌之小客車自後追撞，則其左
轉之前既已暫停觀望，確定無來車後方左轉駛入，其切入之角度為何，即與本件車禍
之發生無涉，況認其非在交岔路口左轉，而係冒然以小角度切入云云，僅為上訴人之
說詞，並無卷證資料足堪佐憑。再者，江福安在第一審係供證：「大貨車的前後小燈
及牌照燈是同一條線路。車後有小燈、方向燈、煞車燈及牌照燈，沒有大燈。而開大
燈的同時後方的牌照燈會同時亮」 (見一審卷第四五頁 )，肇事後為上開大貨車維修
之沈世陽亦供證：「牌照燈及小燈是同一線路，方向燈等其他燈的線路均為獨立的」
 (見一審卷第六七頁反面），均未供證後車燈及後方向燈係同一線路，即朝壹汽車商
行陳朝榮及三毅汽車材料行江福安所具之證明書亦未有此記載，上訴意旨指稱後方向
燈及後車燈係同一線路云云，顯非依據卷證資料執為指摘。又原審勘驗現場後，係認
肇事路段雖為上坡，然視野寬闊，視線良好，清晰可見左側來車與路口燈號，自無林
泰煌所稱上坡看不見車前路況之情形；而被告所駕大貨車左轉時既無來車，則其完成
左轉並直線駛於內側車道後，自無注意車後來車之義務。原判決已詳予論述其無從為
被告有罪確信之判斷依據，縱未就被告於偵查中否認有何過失，旋又供陳其有部分過
失，審判中復又否認有何過失，及支付和解金等情，予以說明俱非可憑以據為被告有
過失之判斷基礎，亦無判決理由不備之違法。上訴意旨，非依卷內資料執為指摘，徒
就原判決已說明之事項，或就原審證據取捨之職權行使，任意指摘為違法，顯與法律
規定得為第三審上訴理由之違法情形，不相適合。其上訴違背法律上之程式，應予駁
回。
據上論結，應依刑事訴訟法第三百九十五條前段，判決如主文。
中      華      民      國    九十一    年      二      月      七      日
                              最高法院刑事第十庭
                                  審判長法官  陳  炳  煌
                                        法官  陳  正  庸
                                        法官  韓  金  秀
                                        法官  吳  信  銘
                                        法官  徐  文  亮
      右正本證明與原本無異
                                              書  記  官
中      華      民      國    九十一    年      二      月     十八     日
